---
title: "Relatório prognóstico — estrutura reprodutível"
author: "Caio Vallio"
lang: pt-BR
format:
  html:
    self-contained: true
    toc: true
    number-sections: true
execute:
  echo: true
  warning: true
  message: true
  error: false
  freeze: false
knitr:
  opts_chunk:
    comment: "#>"
    R.options:
      save: "no"
      repos:
        CRAN: "https://cloud.r-project.org"
---

## Escopo desta versão

Este documento é o esqueleto inicial do novo relatório prognóstico. Nesta etapa,
nenhum modelo é ajustado e nenhum resultado definitivo é apresentado. A base
bruta histórica e `analisys.qmd` permanecem fora do fluxo de escrita.

## Reprodutibilidade

O setup deve ser executado em uma sessão limpa (`Rscript --vanilla`). A fonte
documentada é `data/dataset_escoliose_01.xlsx`, aba `dados`. O relatório não
restaura nem salva `.RData` e não executa `install.packages()`.

```{r setup}
source("R/00_config.R")
ensure_output_dirs()
source("R/01_dependencies.R")
dependency_status <- check_dependencies(write_log = TRUE, fail = TRUE)
source("R/02_import_prepare.R")
source("R/03_metrics_calibration.R")
source("R/04_bootstrap_stability.R")
source("R/05_nested_resampling.R")
source("R/06_report_helpers.R")
record_environment(dependency_status)
data_raw <- import_prognostic_data()
data_prepared <- prepare_prognostic_data(data_raw)
cohort_outputs <- write_cohort_audit_outputs(data_prepared, raw_data = data_raw)
```

Dependências presentes e ausentes são registradas em
`results/prognostico/logs/dependency_status.csv`. Dependências obrigatórias
ausentes interrompem o documento com uma mensagem explícita; nenhuma instalação
é tentada.

## Fonte e estrutura carregadas

```{r source-check}
cat(source_description(), "\n")
cat("Dimensões:", nrow(data_prepared), "linhas x", ncol(data_prepared), "colunas\n")
cat("Semente global:", GLOBAL_SEED, "\n")
cat("Sementes específicas das rotinas paralelas:", paste(PARALLEL_SEEDS, collapse = ", "), "\n")
```

## Formação da coorte analítica

A coorte foi formada por deduplicação explícita dos pares previamente
confirmados e por análise de caso completo. Esta seção apresenta somente
contagens agregadas; a lista de exclusões com identificadores é mantida em
trilha interna de auditoria.

```{r cohort-flow}
knitr::kable(
  cohort_outputs$flow[, c("etapa", "n_excluidos", "n_restante", "motivo")],
  caption = "Fluxo agregado de participantes"
)
knitr::include_graphics(file.path(RESULTS_DIRS[["figures"]], "cohort_flow.png"))
```

```{r cohort-summary}
knitr::kable(
  cohort_outputs$summary,
  caption = "Resumo agregado da coorte analítica"
)
```

### Dados ausentes e fatores

```{r cohort-missing}
knitr::kable(
  subset(cohort_outputs$missing, n_ausentes > 0),
  caption = "Dados ausentes por etapa da preparação"
)
```

```{r cohort-factors}
knitr::kable(
  cohort_outputs$factors,
  caption = "Níveis dos fatores e referências finais"
)
```

## Módulos planejados

- `R/02_import_prepare.R`: importação e preparação da base.
- `R/03_metrics_calibration.R`: métricas de desempenho e calibração.
- `R/04_bootstrap_stability.R`: bootstrap e estabilidade.
- `R/05_nested_resampling.R`: índices para reamostragem aninhada.
- `R/06_report_helpers.R`: tabelas, equações e textos dinâmicos.

Os diretórios `results/prognostico/aggregated`, `figures`, `logs` e
`reduced_objects` são reservados exclusivamente aos resultados agregados,
figuras, registros e objetos reduzidos do novo relatório.
