---
title: "validacao"
format: html
---


Abaixo está um **script diagnóstico completo**, pensado para ser executado **depois da criação do objeto `df` e do ajuste de `model_delta` e `model_melhora`** no seu `.qmd`.

Ele não altera os modelos nem a base. Apenas gera as informações necessárias para eu avaliar:

- tamanho amostral real;
- número de eventos;
- quantidade efetiva de parâmetros;
- dados ausentes;
- categorias raras;
- possível separação logística;
- distribuição dos desfechos;
- estabilidade dos coeficientes;
- complexidade em relação à amostra;
- desempenho aparente;
- calibração aparente;
- influência de observações;
- relação entre o Cobb basal e a mudança;
- viabilidade preliminar de transformar a análise em modelo prognóstico.

## 1. Instalar e carregar os pacotes necessários

Execute uma vez a instalação:

```{r}
pacotes_diagnostico <- c(
  "dplyr",
  "tidyr",
  "purrr",
  "tibble",
  "ggplot2",
  "broom",
  "janitor",
  "skimr",
  "naniar",
  "performance",
  "parameters",
  "insight",
  "pROC",
  "DescTools",
  "brglm2",
  "detectseparation",
  "car",
  "rsample",
  "yardstick",
  "readr"
)

faltantes <- setdiff(
  pacotes_diagnostico,
  rownames(installed.packages())
)

if (length(faltantes) > 0) {
  install.packages(faltantes)
}
```

Depois, em cada sessão:

```{r}
invisible(
  lapply(
    pacotes_diagnostico,
    library,
    character.only = TRUE
  )
)

set.seed(123)
```

---

# 2. Criar uma pasta para salvar os resultados

```{r}
dir.create(
  "diagnostico_modelos",
  showWarnings = FALSE,
  recursive = TRUE
)
```

---

# 3. Definir os preditores usados nos modelos

```{r}
preditores_modelo <- c(
  "idade",
  "imc",
  "cifose_toracica",
  "lordose_lombar",
  "correcao_colete",
  "sexo",
  "lenke",
  "risser",
  "flexibilidade",
  "escoliometro_maior_10_graus"
)

preditores_numericos <- c(
  "idade",
  "imc",
  "cifose_toracica",
  "lordose_lombar",
  "correcao_colete"
)

preditores_categoricos <- c(
  "sexo",
  "lenke",
  "risser",
  "flexibilidade",
  "escoliometro_maior_10_graus"
)

variaveis_desfecho <- c(
  "cobb_inicial_maior",
  "maior_curva_6_meses",
  "delta",
  "delta_cat",
  "delta_progression"
)

variaveis_analise <- unique(
  c(
    variaveis_desfecho,
    preditores_modelo
  )
)
```

Confirme se todos os nomes existem:

```{r}
variaveis_inexistentes <- setdiff(
  variaveis_analise,
  names(df)
)

variaveis_inexistentes
```

O resultado esperado é:

```{r}
character(0)
```

Caso apareça algum nome, não continue antes de conferir a nomenclatura.

---

# 4. Informações gerais da base

```{r}
cat("Número de linhas:", nrow(df), "\n")
cat("Número de colunas:", ncol(df), "\n")
cat("Participantes duplicados: verificar abaixo, caso exista um ID.\n")

str(df[, intersect(variaveis_analise, names(df))])
```

Salvar estrutura:

```{r}
capture.output(
  str(df[, intersect(variaveis_analise, names(df))]),
  file = "diagnostico_modelos/01_estrutura_variaveis.txt"
)
```

Resumo geral:

```{r}
skim_base <- skimr::skim(
  df |>
    dplyr::select(
      dplyr::all_of(variaveis_analise)
    )
)

skim_base
```

Salvar:

```{r}
capture.output(
  skim_base,
  file = "diagnostico_modelos/02_skim_base.txt"
)
```

---

# 5. Verificar possíveis identificadores e duplicações

Primeiro, procure nomes de colunas que possam representar o participante:

```{r}
names(df)[
  grepl(
    "id|codigo|código|paciente|participante|nome",
    names(df),
    ignore.case = TRUE
  )
]
```

Depois de identificar a variável correta, substitua `id_participante` abaixo.

Exemplo:

```{r}
# Substitua pelo nome real da variável identificadora
# id_var <- "id_participante"

# df |>
#   count(.data[[id_var]], name = "n_registros") |>
#   filter(n_registros > 1) |>
#   arrange(desc(n_registros))
```

Caso cada linha represente uma paciente e não haja identificador, informe isso ao enviar os resultados.

---

# 6. Quantidade e percentual de dados ausentes

```{r}
missing_por_variavel <- df |>
  dplyr::select(
    dplyr::all_of(variaveis_analise)
  ) |>
  dplyr::summarise(
    dplyr::across(
      dplyr::everything(),
      list(
        n_missing = ~ sum(is.na(.)),
        pct_missing = ~ mean(is.na(.)) * 100
      )
    )
  ) |>
  tidyr::pivot_longer(
    cols = dplyr::everything(),
    names_to = c("variavel", ".value"),
    names_pattern = "^(.*)_(n_missing|pct_missing)$"
  ) |>
  dplyr::arrange(
    dplyr::desc(pct_missing)
  )

missing_por_variavel
```

Salvar:

```{r}
readr::write_csv(
  missing_por_variavel,
  "diagnostico_modelos/03_dados_ausentes_por_variavel.csv"
)
```

Número de variáveis faltantes por participante:

```{r}
missing_por_participante <- df |>
  dplyr::mutate(
    n_missing_modelo = rowSums(
      is.na(
        dplyr::pick(
          dplyr::all_of(
            c(
              "delta",
              "delta_cat",
              preditores_modelo
            )
          )
        )
      )
    )
  ) |>
  dplyr::count(
    n_missing_modelo,
    name = "n_participantes"
  ) |>
  dplyr::mutate(
    percentual = 100 * n_participantes / sum(n_participantes)
  )

missing_por_participante
```

Salvar:

```{r}
readr::write_csv(
  missing_por_participante,
  "diagnostico_modelos/04_dados_ausentes_por_participante.csv"
)
```

Padrões de ausência:

```{r}
naniar::miss_var_summary(
  df |>
    dplyr::select(
      dplyr::all_of(variaveis_analise)
    )
)
```

```{r}
naniar::miss_case_summary(
  df |>
    dplyr::select(
      dplyr::all_of(variaveis_analise)
    )
)
```

Gráfico:

```{r}
grafico_missing <- naniar::gg_miss_var(
  df |>
    dplyr::select(
      dplyr::all_of(variaveis_analise)
    ),
  show_pct = TRUE
)

grafico_missing

ggplot2::ggsave(
  filename = "diagnostico_modelos/05_grafico_dados_ausentes.png",
  plot = grafico_missing,
  width = 10,
  height = 6,
  dpi = 300
)
```

---

# 7. Quantificar a perda por análise de casos completos

```{r}
df_linear_completo <- df |>
  dplyr::select(
    delta,
    dplyr::all_of(preditores_modelo)
  ) |>
  tidyr::drop_na()

df_logistico_completo <- df |>
  dplyr::select(
    delta_cat,
    dplyr::all_of(preditores_modelo)
  ) |>
  tidyr::drop_na()
```

Resumo:

```{r}
resumo_casos_completos <- tibble::tibble(
  conjunto = c(
    "Base total",
    "Modelo linear",
    "Modelo logístico"
  ),
  n = c(
    nrow(df),
    nrow(df_linear_completo),
    nrow(df_logistico_completo)
  )
) |>
  dplyr::mutate(
    percentual_base = 100 * n / nrow(df),
    perda_n = nrow(df) - n,
    perda_percentual = 100 * perda_n / nrow(df)
  )

resumo_casos_completos
```

Salvar:

```{r}
readr::write_csv(
  resumo_casos_completos,
  "diagnostico_modelos/06_resumo_casos_completos.csv"
)
```

---

# 8. Distribuição dos desfechos contínuos

```{r}
resumo_desfechos_continuos <- df |>
  dplyr::summarise(
    n_delta = sum(!is.na(delta)),
    media_delta = mean(delta, na.rm = TRUE),
    dp_delta = sd(delta, na.rm = TRUE),
    mediana_delta = median(delta, na.rm = TRUE),
    q1_delta = quantile(delta, 0.25, na.rm = TRUE),
    q3_delta = quantile(delta, 0.75, na.rm = TRUE),
    minimo_delta = min(delta, na.rm = TRUE),
    maximo_delta = max(delta, na.rm = TRUE),

    media_cobb_inicial = mean(cobb_inicial_maior, na.rm = TRUE),
    dp_cobb_inicial = sd(cobb_inicial_maior, na.rm = TRUE),

    media_cobb_6m = mean(maior_curva_6_meses, na.rm = TRUE),
    dp_cobb_6m = sd(maior_curva_6_meses, na.rm = TRUE)
  )

resumo_desfechos_continuos
```

Salvar:

```{r}
readr::write_csv(
  resumo_desfechos_continuos,
  "diagnostico_modelos/07_resumo_desfechos_continuos.csv"
)
```

Quantis detalhados do delta:

```{r}
quantis_delta <- tibble::tibble(
  probabilidade = c(
    0,
    0.01,
    0.05,
    0.10,
    0.25,
    0.50,
    0.75,
    0.90,
    0.95,
    0.99,
    1
  ),
  quantil_delta = as.numeric(
    quantile(
      df$delta,
      probs = c(
        0,
        0.01,
        0.05,
        0.10,
        0.25,
        0.50,
        0.75,
        0.90,
        0.95,
        0.99,
        1
      ),
      na.rm = TRUE
    )
  )
)

quantis_delta
```

Histograma:

```{r}
grafico_delta <- df |>
  dplyr::filter(!is.na(delta)) |>
  ggplot2::ggplot(
    ggplot2::aes(x = delta)
  ) +
  ggplot2::geom_histogram(
    bins = 20
  ) +
  ggplot2::geom_vline(
    xintercept = c(-5, 0, 5),
    linetype = "dashed"
  ) +
  ggplot2::labs(
    x = "Mudança na maior curva de Cobb, em graus",
    y = "Número de participantes",
    title = "Distribuição da mudança radiográfica"
  )

grafico_delta

ggplot2::ggsave(
  "diagnostico_modelos/08_distribuicao_delta.png",
  grafico_delta,
  width = 9,
  height = 6,
  dpi = 300
)
```

---

# 9. Frequência dos desfechos binários

```{r}
resumo_desfechos_binarios <- df |>
  dplyr::summarise(
    n_delta_disponivel = sum(!is.na(delta)),

    n_melhora = sum(delta_cat == 1, na.rm = TRUE),
    n_sem_melhora = sum(delta_cat == 0, na.rm = TRUE),
    pct_melhora = mean(delta_cat == 1, na.rm = TRUE) * 100,

    n_progressao = sum(delta_progression == 1, na.rm = TRUE),
    n_sem_progressao = sum(delta_progression == 0, na.rm = TRUE),
    pct_progressao = mean(delta_progression == 1, na.rm = TRUE) * 100,

    n_estavel = sum(
      delta > -5 & delta < 5,
      na.rm = TRUE
    ),
    pct_estavel = mean(
      delta > -5 & delta < 5,
      na.rm = TRUE
    ) * 100
  )

resumo_desfechos_binarios
```

Salvar:

```{r}
readr::write_csv(
  resumo_desfechos_binarios,
  "diagnostico_modelos/09_resumo_desfechos_binarios.csv"
)
```

No conjunto efetivamente usado pelo modelo logístico:

```{r}
eventos_modelo_logistico <- model.frame(model_melhora) |>
  dplyr::summarise(
    n_modelo = dplyr::n(),
    eventos = sum(delta_cat == 1),
    nao_eventos = sum(delta_cat == 0),
    prevalencia_evento = mean(delta_cat == 1),
    percentual_evento = 100 * mean(delta_cat == 1)
  )

eventos_modelo_logistico
```

Salvar:

```{r}
readr::write_csv(
  eventos_modelo_logistico,
  "diagnostico_modelos/10_eventos_modelo_logistico.csv"
)
```

---

# 10. Resumo dos preditores numéricos

```{r}
resumo_numericos <- df |>
  dplyr::select(
    dplyr::all_of(preditores_numericos)
  ) |>
  tidyr::pivot_longer(
    cols = dplyr::everything(),
    names_to = "variavel",
    values_to = "valor"
  ) |>
  dplyr::group_by(variavel) |>
  dplyr::summarise(
    n = sum(!is.na(valor)),
    missing = sum(is.na(valor)),
    media = mean(valor, na.rm = TRUE),
    dp = sd(valor, na.rm = TRUE),
    mediana = median(valor, na.rm = TRUE),
    q1 = quantile(valor, 0.25, na.rm = TRUE),
    q3 = quantile(valor, 0.75, na.rm = TRUE),
    minimo = min(valor, na.rm = TRUE),
    maximo = max(valor, na.rm = TRUE),
    n_valores_unicos = dplyr::n_distinct(valor, na.rm = TRUE),
    .groups = "drop"
  )

resumo_numericos
```

Salvar:

```{r}
readr::write_csv(
  resumo_numericos,
  "diagnostico_modelos/11_resumo_preditores_numericos.csv"
)
```

---

# 11. Frequências dos preditores categóricos

```{r}
frequencias_categoricas <- purrr::map_dfr(
  preditores_categoricos,
  function(variavel) {
    df |>
      dplyr::count(
        categoria = .data[[variavel]],
        name = "n",
        .drop = FALSE
      ) |>
      dplyr::mutate(
        variavel = variavel,
        percentual = 100 * n / sum(n)
      ) |>
      dplyr::select(
        variavel,
        categoria,
        n,
        percentual
      )
  }
)

frequencias_categoricas
```

Salvar:

```{r}
readr::write_csv(
  frequencias_categoricas,
  "diagnostico_modelos/12_frequencias_categoricas.csv"
)
```

Identificar categorias raras:

```{r}
categorias_raras <- frequencias_categoricas |>
  dplyr::filter(
    n < 10 | percentual < 5
  ) |>
  dplyr::arrange(
    variavel,
    n
  )

categorias_raras
```

Salvar:

```{r}
readr::write_csv(
  categorias_raras,
  "diagnostico_modelos/13_categorias_raras.csv"
)
```

---

# 12. Cruzar cada variável categórica com a melhora clínica

```{r}
tabelas_categoria_desfecho <- purrr::map_dfr(
  preditores_categoricos,
  function(variavel) {
    df_logistico_completo |>
      dplyr::group_by(
        categoria = .data[[variavel]]
      ) |>
      dplyr::summarise(
        n = dplyr::n(),
        eventos_melhora = sum(delta_cat == 1),
        sem_melhora = sum(delta_cat == 0),
        proporcao_melhora = mean(delta_cat == 1),
        percentual_melhora = 100 * mean(delta_cat == 1),
        .groups = "drop"
      ) |>
      dplyr::mutate(
        variavel = variavel
      ) |>
      dplyr::select(
        variavel,
        categoria,
        n,
        eventos_melhora,
        sem_melhora,
        proporcao_melhora,
        percentual_melhora
      )
  }
)

tabelas_categoria_desfecho
```

Salvar:

```{r}
readr::write_csv(
  tabelas_categoria_desfecho,
  "diagnostico_modelos/14_categorias_por_melhora.csv"
)
```

Identificar células zeradas ou muito pequenas:

```{r}
celulas_problematicas <- tabelas_categoria_desfecho |>
  dplyr::filter(
    eventos_melhora < 5 |
      sem_melhora < 5
  )

celulas_problematicas
```

Salvar:

```{r}
readr::write_csv(
  celulas_problematicas,
  "diagnostico_modelos/15_celulas_problematicas_logistico.csv"
)
```

Esse resultado será especialmente importante para avaliar separação e instabilidade dos coeficientes.

---

# 13. Matriz real do modelo e número efetivo de parâmetros

Não devemos contar apenas as dez variáveis da fórmula. Precisamos contar todos os coeficientes criados pelas categorias.

## Modelo linear

```{r}
matriz_linear <- model.matrix(model_delta)

dim(matriz_linear)
colnames(matriz_linear)
```

```{r}
parametros_linear <- tibble::tibble(
  metrica = c(
    "Participantes",
    "Colunas da matriz incluindo intercepto",
    "Parâmetros preditores sem intercepto",
    "Graus de liberdade residuais"
  ),
  valor = c(
    nobs(model_delta),
    ncol(matriz_linear),
    ncol(matriz_linear) - 1,
    df.residual(model_delta)
  )
)

parametros_linear
```

## Modelo logístico

```{r}
matriz_logistica <- model.matrix(model_melhora)

dim(matriz_logistica)
colnames(matriz_logistica)
```

```{r}
y_logistico <- model.response(
  model.frame(model_melhora)
)

parametros_logistico <- tibble::tibble(
  metrica = c(
    "Participantes",
    "Eventos de melhora",
    "Não eventos",
    "Colunas da matriz incluindo intercepto",
    "Parâmetros preditores sem intercepto",
    "Eventos por parâmetro",
    "Menor grupo por parâmetro"
  ),
  valor = c(
    nobs(model_melhora),
    sum(y_logistico == 1),
    sum(y_logistico == 0),
    ncol(matriz_logistica),
    ncol(matriz_logistica) - 1,
    sum(y_logistico == 1) / (ncol(matriz_logistica) - 1),
    min(
      sum(y_logistico == 1),
      sum(y_logistico == 0)
    ) / (ncol(matriz_logistica) - 1)
  )
)

parametros_logistico
```

Salvar:

```{r}
readr::write_csv(
  parametros_linear,
  "diagnostico_modelos/16_parametros_modelo_linear.csv"
)

readr::write_csv(
  parametros_logistico,
  "diagnostico_modelos/17_parametros_modelo_logistico.csv"
)

writeLines(
  colnames(matriz_linear),
  "diagnostico_modelos/18_nomes_coeficientes_linear.txt"
)

writeLines(
  colnames(matriz_logistica),
  "diagnostico_modelos/19_nomes_coeficientes_logistico.txt"
)
```

---

# 14. Verificar postos da matriz e possíveis redundâncias

```{r}
rank_linear <- qr(matriz_linear)$rank
rank_logistico <- qr(matriz_logistica)$rank

diagnostico_rank <- tibble::tibble(
  modelo = c("Linear", "Logístico"),
  numero_colunas = c(
    ncol(matriz_linear),
    ncol(matriz_logistica)
  ),
  rank_matriz = c(
    rank_linear,
    rank_logistico
  ),
  matriz_rank_completo = c(
    rank_linear == ncol(matriz_linear),
    rank_logistico == ncol(matriz_logistica)
  )
)

diagnostico_rank
```

Coeficientes não estimáveis:

```{r}
coeficientes_na_linear <- names(
  coef(model_delta)
)[is.na(coef(model_delta))]

coeficientes_na_logistico <- names(
  coef(model_melhora)
)[is.na(coef(model_melhora))]

coeficientes_na_linear
coeficientes_na_logistico
```

Salvar:

```{r}
capture.output(
  diagnostico_rank,
  file = "diagnostico_modelos/20_rank_matrizes.txt"
)

capture.output(
  list(
    linear = coeficientes_na_linear,
    logistico = coeficientes_na_logistico
  ),
  file = "diagnostico_modelos/21_coeficientes_nao_estimaveis.txt"
)
```

---

# 15. Coeficientes completos e intervalos de confiança

## Modelo linear

```{r}
coeficientes_linear <- broom::tidy(
  model_delta,
  conf.int = TRUE,
  conf.level = 0.95
)

coeficientes_linear
```

## Modelo logístico na escala do logit

```{r}
coeficientes_logit <- broom::tidy(
  model_melhora,
  conf.int = TRUE,
  conf.level = 0.95,
  exponentiate = FALSE
)

coeficientes_logit
```

## Modelo logístico como odds ratios

```{r}
coeficientes_or <- broom::tidy(
  model_melhora,
  conf.int = TRUE,
  conf.level = 0.95,
  exponentiate = TRUE
)

coeficientes_or
```

Salvar:

```{r}
readr::write_csv(
  coeficientes_linear,
  "diagnostico_modelos/22_coeficientes_modelo_linear.csv"
)

readr::write_csv(
  coeficientes_logit,
  "diagnostico_modelos/23_coeficientes_logit.csv"
)

readr::write_csv(
  coeficientes_or,
  "diagnostico_modelos/24_odds_ratios.csv"
)
```

---

# 16. Detectar coeficientes logisticamente instáveis

```{r}
coeficientes_logisticos_extremos <- coeficientes_logit |>
  dplyr::mutate(
    erro_padrao_grande = std.error > 2,
    coeficiente_extremo = abs(estimate) > 5,
    intervalo_muito_amplo = (conf.high - conf.low) > 10
  ) |>
  dplyr::filter(
    erro_padrao_grande |
      coeficiente_extremo |
      intervalo_muito_amplo |
      is.na(estimate) |
      is.na(std.error)
  )

coeficientes_logisticos_extremos
```

Salvar:

```{r}
readr::write_csv(
  coeficientes_logisticos_extremos,
  "diagnostico_modelos/25_coeficientes_logisticos_extremos.csv"
)
```

---

# 17. Teste formal de separação no modelo logístico

```{r}
formula_melhora <- formula(model_melhora)

separacao_melhora <- glm(
  formula = formula_melhora,
  data = model.frame(model_melhora),
  family = binomial(),
  method = detectseparation::detect_separation
)

separacao_melhora
```

Salvar:

```{r}
capture.output(
  separacao_melhora,
  file = "diagnostico_modelos/26_diagnostico_separacao.txt"
)
```

Também execute:

```{r}
detectseparation::check_infinite_estimates(
  model_melhora
)
```

Salvar:

```{r}
capture.output(
  detectseparation::check_infinite_estimates(model_melhora),
  file = "diagnostico_modelos/27_estimativas_infinitas.txt"
)
```

---

# 18. Colinearidade e correlações

## Correlação entre preditores numéricos

```{r}
correlacoes_numericas <- df |>
  dplyr::select(
    dplyr::all_of(
      c(
        preditores_numericos,
        "cobb_inicial_maior",
        "maior_curva_6_meses",
        "delta"
      )
    )
  ) |>
  stats::cor(
    use = "pairwise.complete.obs",
    method = "pearson"
  )

round(correlacoes_numericas, 3)
```

Salvar:

```{r}
write.csv(
  round(correlacoes_numericas, 4),
  "diagnostico_modelos/28_correlacoes_numericas.csv",
  row.names = TRUE
)
```

## Colinearidade dos modelos

```{r}
colinearidade_linear <- performance::check_collinearity(
  model_delta
)

colinearidade_logistica <- performance::check_collinearity(
  model_melhora
)

colinearidade_linear
colinearidade_logistica
```

Salvar:

```{r}
readr::write_csv(
  as.data.frame(colinearidade_linear),
  "diagnostico_modelos/29_colinearidade_linear.csv"
)

readr::write_csv(
  as.data.frame(colinearidade_logistica),
  "diagnostico_modelos/30_colinearidade_logistica.csv"
)
```

---

# 19. Relação entre Cobb basal, Cobb final e mudança

Este bloco é fundamental para avaliar o uso do `change score`.

```{r}
cor_cobb <- df |>
  dplyr::summarise(
    cor_baseline_final = cor(
      cobb_inicial_maior,
      maior_curva_6_meses,
      use = "complete.obs"
    ),
    cor_baseline_delta = cor(
      cobb_inicial_maior,
      delta,
      use = "complete.obs"
    ),
    cor_final_delta = cor(
      maior_curva_6_meses,
      delta,
      use = "complete.obs"
    )
  )

cor_cobb
```

Salvar:

```{r}
readr::write_csv(
  cor_cobb,
  "diagnostico_modelos/31_correlacoes_cobb_delta.csv"
)
```

Gráfico Cobb basal versus mudança:

```{r}
grafico_baseline_delta <- df |>
  dplyr::filter(
    !is.na(cobb_inicial_maior),
    !is.na(delta)
  ) |>
  ggplot2::ggplot(
    ggplot2::aes(
      x = cobb_inicial_maior,
      y = delta
    )
  ) +
  ggplot2::geom_point() +
  ggplot2::geom_smooth(
    method = "loess",
    se = TRUE
  ) +
  ggplot2::geom_hline(
    yintercept = c(-5, 0, 5),
    linetype = "dashed"
  ) +
  ggplot2::labs(
    x = "Maior curva de Cobb no baseline",
    y = "Mudança em seis meses",
    title = "Relação entre Cobb basal e mudança radiográfica"
  )

grafico_baseline_delta

ggplot2::ggsave(
  "diagnostico_modelos/32_cobb_baseline_versus_delta.png",
  grafico_baseline_delta,
  width = 9,
  height = 6,
  dpi = 300
)
```

Gráfico Cobb basal versus Cobb final:

```{r}
grafico_baseline_final <- df |>
  dplyr::filter(
    !is.na(cobb_inicial_maior),
    !is.na(maior_curva_6_meses)
  ) |>
  ggplot2::ggplot(
    ggplot2::aes(
      x = cobb_inicial_maior,
      y = maior_curva_6_meses
    )
  ) +
  ggplot2::geom_point() +
  ggplot2::geom_smooth(
    method = "loess",
    se = TRUE
  ) +
  ggplot2::geom_abline(
    slope = 1,
    intercept = 0,
    linetype = "dashed"
  ) +
  ggplot2::labs(
    x = "Maior curva de Cobb no baseline",
    y = "Maior curva de Cobb em seis meses",
    title = "Cobb basal versus Cobb em seis meses"
  )

grafico_baseline_final

ggplot2::ggsave(
  "diagnostico_modelos/33_cobb_baseline_versus_final.png",
  grafico_baseline_final,
  width = 9,
  height = 6,
  dpi = 300
)
```

---

# 20. Desempenho aparente do modelo linear

```{r}
pred_linear <- tibble::tibble(
  observado = model.response(
    model.frame(model_delta)
  ),
  previsto = predict(model_delta),
  residuo = residuals(model_delta)
)
```

Calcular as métricas:

```{r}
metricas_lineares_aparentes <- pred_linear |>
  dplyr::summarise(
    n = dplyr::n(),
    r2 = cor(observado, previsto)^2,
    r2_ajustado = summary(model_delta)$adj.r.squared,
    rmse = sqrt(mean((observado - previsto)^2)),
    mae = mean(abs(observado - previsto)),
    erro_medio = mean(previsto - observado),
    dp_residuos = sd(residuo)
  )

metricas_lineares_aparentes
```

Salvar:

```{r}
readr::write_csv(
  metricas_lineares_aparentes,
  "diagnostico_modelos/34_metricas_lineares_aparentes.csv"
)
```

---

# 21. Calibração aparente do modelo linear

A calibração linear pode ser expressa por:

\[
Y = \alpha + \beta\widehat{Y}
\]

Idealmente:

- intercepto \(\alpha=0\);
- inclinação \(\beta=1\).

```{r}
modelo_calibracao_linear <- lm(
  observado ~ previsto,
  data = pred_linear
)

summary(modelo_calibracao_linear)
```

```{r}
calibracao_linear <- broom::tidy(
  modelo_calibracao_linear,
  conf.int = TRUE
)

calibracao_linear
```

Salvar:

```{r}
readr::write_csv(
  calibracao_linear,
  "diagnostico_modelos/35_calibracao_linear_aparente.csv"
)
```

Gráfico:

```{r}
grafico_calibracao_linear <- pred_linear |>
  ggplot2::ggplot(
    ggplot2::aes(
      x = previsto,
      y = observado
    )
  ) +
  ggplot2::geom_point() +
  ggplot2::geom_abline(
    intercept = 0,
    slope = 1,
    linetype = "dashed"
  ) +
  ggplot2::geom_smooth(
    method = "loess",
    se = TRUE
  ) +
  ggplot2::labs(
    x = "Mudança prevista",
    y = "Mudança observada",
    title = "Calibração aparente do modelo linear"
  )

grafico_calibracao_linear

ggplot2::ggsave(
  "diagnostico_modelos/36_calibracao_linear_aparente.png",
  grafico_calibracao_linear,
  width = 8,
  height = 6,
  dpi = 300
)
```

---

# 22. Desempenho aparente do modelo logístico

```{r}
pred_logistico <- tibble::tibble(
  observado = as.numeric(
    model.response(
      model.frame(model_melhora)
    )
  ),
  probabilidade = predict(
    model_melhora,
    type = "response"
  ),
  preditor_linear = predict(
    model_melhora,
    type = "link"
  )
)
```

AUC:

```{r}
roc_melhora <- pROC::roc(
  response = pred_logistico$observado,
  predictor = pred_logistico$probabilidade,
  levels = c(0, 1),
  direction = "<",
  quiet = TRUE
)

auc_aparente <- as.numeric(
  pROC::auc(roc_melhora)
)

ic_auc_aparente <- as.numeric(
  pROC::ci.auc(roc_melhora)
)

auc_aparente
ic_auc_aparente
```

Brier score:

```{r}
brier_aparente <- mean(
  (
    pred_logistico$observado -
      pred_logistico$probabilidade
  )^2
)

brier_aparente
```

Log loss:

```{r}
epsilon <- 1e-15

probabilidade_limitada <- pmin(
  pmax(
    pred_logistico$probabilidade,
    epsilon
  ),
  1 - epsilon
)

log_loss_aparente <- -mean(
  pred_logistico$observado *
    log(probabilidade_limitada) +
    (1 - pred_logistico$observado) *
    log(1 - probabilidade_limitada)
)

log_loss_aparente
```

Resumo:

```{r}
metricas_logisticas_aparentes <- tibble::tibble(
  n = nrow(pred_logistico),
  eventos = sum(pred_logistico$observado == 1),
  prevalencia = mean(pred_logistico$observado == 1),
  auc = auc_aparente,
  auc_ic95_inferior = ic_auc_aparente[1],
  auc_ic95_central = ic_auc_aparente[2],
  auc_ic95_superior = ic_auc_aparente[3],
  brier = brier_aparente,
  log_loss = log_loss_aparente,
  probabilidade_minima = min(
    pred_logistico$probabilidade
  ),
  probabilidade_mediana = median(
    pred_logistico$probabilidade
  ),
  probabilidade_maxima = max(
    pred_logistico$probabilidade
  )
)

metricas_logisticas_aparentes
```

Salvar:

```{r}
readr::write_csv(
  metricas_logisticas_aparentes,
  "diagnostico_modelos/37_metricas_logisticas_aparentes.csv"
)
```

---

# 23. Calibração aparente do modelo logístico

## Intercepto de calibração

Com o preditor linear original usado como `offset`:

```{r}
modelo_calibration_intercept <- glm(
  observado ~ 1,
  offset = preditor_linear,
  family = binomial(),
  data = pred_logistico
)

calibration_intercept <- coef(
  modelo_calibration_intercept
)[1]

calibration_intercept
```

Idealmente, o valor é zero.

## Inclinação de calibração

```{r}
modelo_calibration_slope <- glm(
  observado ~ preditor_linear,
  family = binomial(),
  data = pred_logistico
)

summary(modelo_calibration_slope)
```

```{r}
calibracao_logistica <- broom::tidy(
  modelo_calibration_slope,
  conf.int = TRUE
)

calibracao_logistica
```

Idealmente:

- intercepto = 0;
- inclinação = 1.

Resumo:

```{r}
resumo_calibracao_logistica <- tibble::tibble(
  calibration_intercept = calibration_intercept,
  calibration_slope = coef(
    modelo_calibration_slope
  )[["preditor_linear"]]
)

resumo_calibracao_logistica
```

Salvar:

```{r}
readr::write_csv(
  calibracao_logistica,
  "diagnostico_modelos/38_calibracao_logistica_coeficientes.csv"
)

readr::write_csv(
  resumo_calibracao_logistica,
  "diagnostico_modelos/39_calibracao_logistica_resumo.csv"
)
```

Observação: como essa calibração é calculada na mesma amostra usada para ajustar o modelo, os valores tenderão artificialmente a 0 e 1. Mesmo assim, preciso desse resultado como referência aparente antes do bootstrap.

---

# 24. Curva de calibração logística por grupos

```{r}
calibracao_grupos <- pred_logistico |>
  dplyr::mutate(
    grupo = dplyr::ntile(
      probabilidade,
      10
    )
  ) |>
  dplyr::group_by(grupo) |>
  dplyr::summarise(
    n = dplyr::n(),
    probabilidade_media = mean(probabilidade),
    proporcao_observada = mean(observado),
    eventos = sum(observado),
    .groups = "drop"
  )

calibracao_grupos
```

Salvar:

```{r}
readr::write_csv(
  calibracao_grupos,
  "diagnostico_modelos/40_calibracao_logistica_grupos.csv"
)
```

Gráfico:

```{r}
grafico_calibracao_logistica <- calibracao_grupos |>
  ggplot2::ggplot(
    ggplot2::aes(
      x = probabilidade_media,
      y = proporcao_observada
    )
  ) +
  ggplot2::geom_point() +
  ggplot2::geom_line() +
  ggplot2::geom_abline(
    intercept = 0,
    slope = 1,
    linetype = "dashed"
  ) +
  ggplot2::coord_equal(
    xlim = c(0, 1),
    ylim = c(0, 1)
  ) +
  ggplot2::labs(
    x = "Probabilidade média prevista",
    y = "Proporção observada de melhora",
    title = "Calibração aparente do modelo logístico"
  )

grafico_calibracao_logistica

ggplot2::ggsave(
  "diagnostico_modelos/41_calibracao_logistica_aparente.png",
  grafico_calibracao_logistica,
  width = 7,
  height = 7,
  dpi = 300
)
```

Caso existam poucos eventos, os decis podem não ser adequados. O output mostrará isso.

---

# 25. Distribuição das probabilidades previstas

```{r}
grafico_probabilidades <- pred_logistico |>
  dplyr::mutate(
    observado = factor(
      observado,
      levels = c(0, 1),
      labels = c(
        "Sem melhora",
        "Melhora"
      )
    )
  ) |>
  ggplot2::ggplot(
    ggplot2::aes(
      x = probabilidade,
      fill = observado
    )
  ) +
  ggplot2::geom_histogram(
    bins = 20,
    position = "identity",
    alpha = 0.5
  ) +
  ggplot2::labs(
    x = "Probabilidade prevista de melhora",
    y = "Número de participantes",
    fill = "Desfecho",
    title = "Distribuição das probabilidades previstas"
  )

grafico_probabilidades

ggplot2::ggsave(
  "diagnostico_modelos/42_probabilidades_previstas.png",
  grafico_probabilidades,
  width = 9,
  height = 6,
  dpi = 300
)
```

---

# 26. Curva ROC

```{r}
png(
  filename = "diagnostico_modelos/43_curva_roc.png",
  width = 1800,
  height = 1400,
  res = 220
)

plot(
  roc_melhora,
  print.auc = TRUE,
  legacy.axes = TRUE
)

abline(
  a = 0,
  b = 1,
  lty = 2
)

dev.off()
```

---

# 27. Observações influentes no modelo linear

```{r}
influencia_linear <- broom::augment(
  model_delta
) |>
  dplyr::mutate(
    indice = dplyr::row_number(),
    limite_cook = 4 / n(),
    cook_elevado = .cooksd > limite_cook,
    leverage_elevado = .hat >
      2 * length(coef(model_delta)) / n(),
    residuo_elevado = abs(.std.resid) > 3
  )

resumo_influencia_linear <- influencia_linear |>
  dplyr::summarise(
    n = dplyr::n(),
    n_cook_elevado = sum(cook_elevado),
    n_leverage_elevado = sum(leverage_elevado),
    n_residuo_elevado = sum(residuo_elevado),
    max_cook = max(.cooksd),
    max_leverage = max(.hat),
    max_residuo_padronizado = max(
      abs(.std.resid)
    )
  )

resumo_influencia_linear
```

Salvar:

```{r}
readr::write_csv(
  resumo_influencia_linear,
  "diagnostico_modelos/44_influencia_linear_resumo.csv"
)

readr::write_csv(
  influencia_linear |>
    dplyr::filter(
      cook_elevado |
        leverage_elevado |
        residuo_elevado
    ),
  "diagnostico_modelos/45_observacoes_influentes_linear.csv"
)
```

---

# 28. Observações influentes no modelo logístico

```{r}
influencia_logistica <- broom::augment(
  model_melhora,
  type.predict = "response"
) |>
  dplyr::mutate(
    indice = dplyr::row_number(),
    limite_cook = 4 / n(),
    cook_elevado = .cooksd > limite_cook,
    leverage_elevado = .hat >
      2 * length(coef(model_melhora)) / n(),
    residuo_elevado = abs(.std.resid) > 3
  )

resumo_influencia_logistica <- influencia_logistica |>
  dplyr::summarise(
    n = dplyr::n(),
    n_cook_elevado = sum(cook_elevado),
    n_leverage_elevado = sum(leverage_elevado),
    n_residuo_elevado = sum(residuo_elevado),
    max_cook = max(.cooksd),
    max_leverage = max(.hat),
    max_residuo_padronizado = max(
      abs(.std.resid)
    )
  )

resumo_influencia_logistica
```

Salvar:

```{r}
readr::write_csv(
  resumo_influencia_logistica,
  "diagnostico_modelos/46_influencia_logistica_resumo.csv"
)

readr::write_csv(
  influencia_logistica |>
    dplyr::filter(
      cook_elevado |
        leverage_elevado |
        residuo_elevado
    ),
  "diagnostico_modelos/47_observacoes_influentes_logistica.csv"
)
```

---

# 29. Verificar a forma funcional dos preditores contínuos

## Para o desfecho contínuo

```{r}
graficos_linearidade_linear <- purrr::map(
  preditores_numericos,
  function(variavel) {
    ggplot2::ggplot(
      df,
      ggplot2::aes(
        x = .data[[variavel]],
        y = delta
      )
    ) +
      ggplot2::geom_point() +
      ggplot2::geom_smooth(
        method = "loess",
        se = TRUE
      ) +
      ggplot2::labs(
        x = variavel,
        y = "Mudança no Cobb",
        title = paste(
          "Relação entre",
          variavel,
          "e mudança no Cobb"
        )
      )
  }
)

names(graficos_linearidade_linear) <- preditores_numericos
```

Salvar:

```{r}
purrr::iwalk(
  graficos_linearidade_linear,
  function(grafico, nome) {
    ggplot2::ggsave(
      filename = paste0(
        "diagnostico_modelos/linearidade_delta_",
        nome,
        ".png"
      ),
      plot = grafico,
      width = 8,
      height = 6,
      dpi = 300
    )
  }
)
```

## Para o modelo logístico

Aqui usamos proporções observadas por grupos para uma inspeção inicial:

```{r}
graficos_linearidade_logistica <- purrr::map(
  preditores_numericos,
  function(variavel) {
    dados_grafico <- df_logistico_completo |>
      dplyr::mutate(
        grupo = dplyr::ntile(
          .data[[variavel]],
          5
        )
      ) |>
      dplyr::group_by(grupo) |>
      dplyr::summarise(
        valor_medio = mean(
          .data[[variavel]],
          na.rm = TRUE
        ),
        proporcao_melhora = mean(delta_cat),
        n = dplyr::n(),
        .groups = "drop"
      )

    ggplot2::ggplot(
      dados_grafico,
      ggplot2::aes(
        x = valor_medio,
        y = proporcao_melhora
      )
    ) +
      ggplot2::geom_point() +
      ggplot2::geom_line() +
      ggplot2::labs(
        x = variavel,
        y = "Proporção observada de melhora",
        title = paste(
          "Relação entre",
          variavel,
          "e melhora"
        )
      )
  }
)

names(graficos_linearidade_logistica) <- preditores_numericos
```

Salvar:

```{r}
purrr::iwalk(
  graficos_linearidade_logistica,
  function(grafico, nome) {
    ggplot2::ggsave(
      filename = paste0(
        "diagnostico_modelos/linearidade_logistica_",
        nome,
        ".png"
      ),
      plot = grafico,
      width = 8,
      height = 6,
      dpi = 300
    )
  }
)
```

---

# 30. Comparar participantes incluídos e excluídos

Criar indicador de inclusão:

```{r}
df_inclusao <- df |>
  dplyr::mutate(
    incluído_linear = complete.cases(
      dplyr::pick(
        delta,
        dplyr::all_of(preditores_modelo)
      )
    ),
    incluído_logistico = complete.cases(
      dplyr::pick(
        delta_cat,
        dplyr::all_of(preditores_modelo)
      )
    )
  )
```

Comparação numérica para o modelo linear:

```{r}
comparacao_inclusao_numerica <- purrr::map_dfr(
  c(
    preditores_numericos,
    "cobb_inicial_maior",
    "maior_curva_6_meses",
    "delta"
  ),
  function(variavel) {
    df_inclusao |>
      dplyr::group_by(
        incluído_linear
      ) |>
      dplyr::summarise(
        n_disponivel = sum(
          !is.na(.data[[variavel]])
        ),
        media = mean(
          .data[[variavel]],
          na.rm = TRUE
        ),
        dp = sd(
          .data[[variavel]],
          na.rm = TRUE
        ),
        mediana = median(
          .data[[variavel]],
          na.rm = TRUE
        ),
        .groups = "drop"
      ) |>
      dplyr::mutate(
        variavel = variavel
      )
  }
)

comparacao_inclusao_numerica
```

Salvar:

```{r}
readr::write_csv(
  comparacao_inclusao_numerica,
  "diagnostico_modelos/48_comparacao_incluidos_excluidos_numerica.csv"
)
```

Comparação categórica:

```{r}
comparacao_inclusao_categorica <- purrr::map_dfr(
  preditores_categoricos,
  function(variavel) {
    df_inclusao |>
      dplyr::count(
        incluído_linear,
        categoria = .data[[variavel]],
        name = "n",
        .drop = FALSE
      ) |>
      dplyr::group_by(
        incluído_linear
      ) |>
      dplyr::mutate(
        percentual = 100 * n / sum(n)
      ) |>
      dplyr::ungroup() |>
      dplyr::mutate(
        variavel = variavel
      )
  }
)

comparacao_inclusao_categorica
```

Salvar:

```{r}
readr::write_csv(
  comparacao_inclusao_categorica,
  "diagnostico_modelos/49_comparacao_incluidos_excluidos_categorica.csv"
)
```

---

# 31. Modelo alternativo para Cobb em seis meses ajustado pelo basal

Este modelo é apenas diagnóstico. Ele não substitui automaticamente o modelo principal.

```{r}
model_cobb_6m <- lm(
  maior_curva_6_meses ~
    cobb_inicial_maior +
    idade +
    imc +
    cifose_toracica +
    lordose_lombar +
    correcao_colete +
    sexo +
    lenke +
    risser +
    flexibilidade +
    escoliometro_maior_10_graus,
  data = df
)

summary(model_cobb_6m)
```

Métricas aparentes:

```{r}
pred_cobb_6m <- tibble::tibble(
  observado = model.response(
    model.frame(model_cobb_6m)
  ),
  previsto = predict(model_cobb_6m)
)

metricas_cobb_6m <- pred_cobb_6m |>
  dplyr::summarise(
    n = dplyr::n(),
    r2 = cor(observado, previsto)^2,
    r2_ajustado = summary(
      model_cobb_6m
    )$adj.r.squared,
    rmse = sqrt(
      mean((observado - previsto)^2)
    ),
    mae = mean(
      abs(observado - previsto)
    )
  )

metricas_cobb_6m
```

Comparação preliminar:

```{r}
comparacao_modelos_continuos <- dplyr::bind_rows(
  metricas_lineares_aparentes |>
    dplyr::transmute(
      modelo = "Mudança no Cobb",
      n,
      r2,
      r2_ajustado,
      rmse,
      mae
    ),
  metricas_cobb_6m |>
    dplyr::transmute(
      modelo = "Cobb em seis meses ajustado pelo basal",
      n,
      r2,
      r2_ajustado,
      rmse,
      mae
    )
)

comparacao_modelos_continuos
```

Atenção: RMSE e MAE desses dois modelos estão em graus, mas correspondem a alvos diferentes. A comparação não deve ser tratada como seleção definitiva apenas pelo menor erro.

Salvar:

```{r}
readr::write_csv(
  comparacao_modelos_continuos,
  "diagnostico_modelos/50_comparacao_modelos_continuos.csv"
)

readr::write_csv(
  broom::tidy(
    model_cobb_6m,
    conf.int = TRUE
  ),
  "diagnostico_modelos/51_coeficientes_modelo_cobb_6m.csv"
)
```

---

# 32. Fórmulas e referências dos fatores

```{r}
informacoes_modelos <- list(
  formula_linear = formula(model_delta),
  formula_logistica = formula(model_melhora),
  contrasts_linear = attr(
    model.matrix(model_delta),
    "contrasts"
  ),
  contrasts_logistica = attr(
    model.matrix(model_melhora),
    "contrasts"
  ),
  niveis_fatores = lapply(
    df[preditores_categoricos],
    levels
  )
)

informacoes_modelos
```

Salvar:

```{r}
capture.output(
  informacoes_modelos,
  file = "diagnostico_modelos/52_formulas_contrastes_referencias.txt"
)
```

---

# 33. Informações da sessão e versões dos pacotes

```{r}
capture.output(
  sessionInfo(),
  file = "diagnostico_modelos/53_session_info.txt"
)
```

Versões específicas:

```{r}
versoes_pacotes <- tibble::tibble(
  pacote = pacotes_diagnostico,
  versao = purrr::map_chr(
    pacotes_diagnostico,
    ~ as.character(
      packageVersion(.x)
    )
  )
)

versoes_pacotes
```

Salvar:

```{r}
readr::write_csv(
  versoes_pacotes,
  "diagnostico_modelos/54_versoes_pacotes.csv"
)
```

---

# 34. Criar um resumo consolidado em texto

```{r}
arquivo_resumo <- "diagnostico_modelos/00_RESUMO_DIAGNOSTICO.txt"

sink(arquivo_resumo)

cat(
  "========================================\n",
  "DIAGNÓSTICO DOS MODELOS DE ESCOLIOSE\n",
  "========================================\n\n"
)

cat("DATA DA EXECUÇÃO:\n")
print(Sys.time())

cat("\n\nDIMENSÕES DA BASE:\n")
print(
  tibble::tibble(
    linhas = nrow(df),
    colunas = ncol(df)
  )
)

cat("\n\nCASOS COMPLETOS:\n")
print(resumo_casos_completos)

cat("\n\nDESFECHOS CONTÍNUOS:\n")
print(resumo_desfechos_continuos)

cat("\n\nDESFECHOS BINÁRIOS:\n")
print(resumo_desfechos_binarios)

cat("\n\nEVENTOS NO MODELO LOGÍSTICO:\n")
print(eventos_modelo_logistico)

cat("\n\nPARÂMETROS DO MODELO LINEAR:\n")
print(parametros_linear)

cat("\n\nPARÂMETROS DO MODELO LOGÍSTICO:\n")
print(parametros_logistico)

cat("\n\nCATEGORIAS RARAS:\n")
print(categorias_raras)

cat("\n\nCÉLULAS PROBLEMÁTICAS:\n")
print(celulas_problematicas)

cat("\n\nRANK DAS MATRIZES:\n")
print(diagnostico_rank)

cat("\n\nCOEFICIENTES LOGÍSTICOS EXTREMOS:\n")
print(coeficientes_logisticos_extremos)

cat("\n\nCORRELAÇÕES ENTRE COBB E DELTA:\n")
print(cor_cobb)

cat("\n\nDESEMPENHO LINEAR APARENTE:\n")
print(metricas_lineares_aparentes)

cat("\n\nCALIBRAÇÃO LINEAR APARENTE:\n")
print(calibracao_linear)

cat("\n\nDESEMPENHO LOGÍSTICO APARENTE:\n")
print(metricas_logisticas_aparentes)

cat("\n\nCALIBRAÇÃO LOGÍSTICA APARENTE:\n")
print(resumo_calibracao_logistica)

cat("\n\nINFLUÊNCIA NO MODELO LINEAR:\n")
print(resumo_influencia_linear)

cat("\n\nINFLUÊNCIA NO MODELO LOGÍSTICO:\n")
print(resumo_influencia_logistica)

cat("\n\nCOMPARAÇÃO DE MODELOS CONTÍNUOS:\n")
print(comparacao_modelos_continuos)

cat("\n\nFORMULA LINEAR:\n")
print(formula(model_delta))

cat("\n\nFORMULA LOGÍSTICA:\n")
print(formula(model_melhora))

cat("\n\nNÍVEIS DOS FATORES:\n")
print(
  lapply(
    df[preditores_categoricos],
    levels
  )
)

sink()
```

---

# 35. Salvar os objetos necessários sem compartilhar a base original

Este arquivo conterá apenas resultados agregados e objetos dos modelos. Como os objetos `lm` e `glm` podem conter o `model.frame`, eles podem preservar dados individuais. Portanto, para evitar o compartilhamento desnecessário da base, crie versões reduzidas.

```{r}
modelo_linear_reduzido <- list(
  formula = formula(model_delta),
  coeficientes = coef(model_delta),
  vcov = vcov(model_delta),
  sigma = sigma(model_delta),
  n = nobs(model_delta),
  df_residual = df.residual(model_delta),
  r_squared = summary(model_delta)$r.squared,
  adjusted_r_squared = summary(model_delta)$adj.r.squared,
  matriz_colunas = colnames(
    model.matrix(model_delta)
  )
)

modelo_logistico_reduzido <- list(
  formula = formula(model_melhora),
  coeficientes = coef(model_melhora),
  vcov = vcov(model_melhora),
  n = nobs(model_melhora),
  eventos = sum(y_logistico == 1),
  nao_eventos = sum(y_logistico == 0),
  matriz_colunas = colnames(
    model.matrix(model_melhora)
  )
)

resultados_diagnostico <- list(
  resumo_casos_completos = resumo_casos_completos,
  missing_por_variavel = missing_por_variavel,
  missing_por_participante = missing_por_participante,
  resumo_desfechos_continuos = resumo_desfechos_continuos,
  resumo_desfechos_binarios = resumo_desfechos_binarios,
  resumo_numericos = resumo_numericos,
  frequencias_categoricas = frequencias_categoricas,
  categorias_raras = categorias_raras,
  tabelas_categoria_desfecho = tabelas_categoria_desfecho,
  celulas_problematicas = celulas_problematicas,
  parametros_linear = parametros_linear,
  parametros_logistico = parametros_logistico,
  diagnostico_rank = diagnostico_rank,
  coeficientes_linear = coeficientes_linear,
  coeficientes_logit = coeficientes_logit,
  coeficientes_or = coeficientes_or,
  coeficientes_logisticos_extremos =
    coeficientes_logisticos_extremos,
  correlacoes_numericas = correlacoes_numericas,
  cor_cobb = cor_cobb,
  metricas_lineares_aparentes =
    metricas_lineares_aparentes,
  calibracao_linear = calibracao_linear,
  metricas_logisticas_aparentes =
    metricas_logisticas_aparentes,
  calibracao_logistica =
    resumo_calibracao_logistica,
  calibracao_grupos = calibracao_grupos,
  resumo_influencia_linear =
    resumo_influencia_linear,
  resumo_influencia_logistica =
    resumo_influencia_logistica,
  comparacao_modelos_continuos =
    comparacao_modelos_continuos,
  modelo_linear_reduzido =
    modelo_linear_reduzido,
  modelo_logistico_reduzido =
    modelo_logistico_reduzido
)

saveRDS(
  resultados_diagnostico,
  "diagnostico_modelos/resultados_diagnostico.rds"
)
```

---

# 36. Compactar os resultados

```{r}
arquivos_diagnostico <- list.files(
  "diagnostico_modelos",
  full.names = TRUE,
  recursive = TRUE
)

utils::zip(
  zipfile = "diagnostico_modelos_escoliose.zip",
  files = arquivos_diagnostico
)
```

Ao final, confirme:

```{r}
file.exists(
  "diagnostico_modelos_escoliose.zip"
)

file.info(
  "diagnostico_modelos_escoliose.zip"
)
```

O arquivo principal para me enviar será:

```text
diagnostico_modelos_escoliose.zip
```

## Outputs mais importantes

Caso o script apresente algum erro e não seja possível gerar tudo, os resultados indispensáveis são:

```{r}
resumo_casos_completos
resumo_desfechos_continuos
resumo_desfechos_binarios
missing_por_variavel
frequencias_categoricas
tabelas_categoria_desfecho
parametros_linear
parametros_logistico
coeficientes_linear
coeficientes_logit
coeficientes_logisticos_extremos
diagnostico_rank
cor_cobb
metricas_lineares_aparentes
metricas_logisticas_aparentes
resumo_calibracao_logistica
resumo_influencia_linear
resumo_influencia_logistica
```

Com esses resultados, será possível emitir um parecer direcionado sobre três decisões:

1. se a base sustenta um estudo de desenvolvimento de modelo prognóstico;
2. se o modelo linear pode ser apresentado como principal;
3. se o modelo logístico tem eventos e estabilidade suficientes para permanecer como modelo prognóstico secundário.


# Avaliacao de tamanho amostral


O código abaixo utiliza:

- 19 parâmetros candidatos;
- 618 participantes disponíveis;
- R² ajustado de 0,381 para o modelo contínuo;
- prevalência de melhora de 318/618;
- Cox–Snell R² calculado diretamente do modelo logístico;
- cenários progressivamente conservadores;
- shrinkage desejado de 0,90, conforme o padrão recomendado pelo pacote.

O método segue Riley e colaboradores e está implementado no [`pmsampsize`](https://search.r-project.org/CRAN/refmans/pmsampsize/html/pmsampsize.html).

## 1. Instalação

```{r}
if (!requireNamespace("pmsampsize", quietly = TRUE)) {
  install.packages("pmsampsize")
}

library(pmsampsize)
```

## 2. Confirmar os números dos modelos

Execute depois de criar `model_delta` e `model_melhora`:

```{r}
n_disponivel <- nobs(model_delta)

p_linear <- ncol(model.matrix(model_delta)) - 1
p_logistico <- ncol(model.matrix(model_melhora)) - 1

y_logistico <- model.response(
  model.frame(model_melhora)
)

n_eventos <- sum(y_logistico == 1)
n_nao_eventos <- sum(y_logistico == 0)
prevalencia <- mean(y_logistico == 1)

media_delta <- mean(
  model.response(model.frame(model_delta))
)

dp_delta <- sd(
  model.response(model.frame(model_delta))
)

r2_linear_aparente <- summary(model_delta)$r.squared
r2_linear_ajustado <- summary(model_delta)$adj.r.squared

resumo_entradas <- data.frame(
  medida = c(
    "Participantes disponíveis",
    "Parâmetros do modelo linear",
    "Parâmetros do modelo logístico",
    "Eventos de melhora",
    "Não eventos",
    "Prevalência de melhora",
    "Média do delta",
    "DP do delta",
    "R² linear aparente",
    "R² linear ajustado"
  ),
  valor = c(
    n_disponivel,
    p_linear,
    p_logistico,
    n_eventos,
    n_nao_eventos,
    prevalencia,
    media_delta,
    dp_delta,
    r2_linear_aparente,
    r2_linear_ajustado
  )
)

print(resumo_entradas)
```

O esperado é algo próximo de:

- `n = 618`;
- 19 parâmetros;
- 318 eventos;
- prevalência de 0,515;
- média do delta de −4,65°;
- DP de 5,35°;
- R² ajustado de 0,381.

## 3. Modelo linear: análise principal

A documentação recomenda usar um R² ajustado ou obtido de validação externa, evitando o R² aparente. Como ainda não temos validação interna, começaremos pelo R² ajustado:

```{r}
amostra_linear_principal <- pmsampsize::pmsampsize(
  type = "c",
  rsquared = r2_linear_ajustado,
  parameters = p_linear,
  intercept = media_delta,
  sd = dp_delta,
  shrinkage = 0.90
)

print(amostra_linear_principal)
```

## 4. Modelo linear: cenários conservadores

Como `0.381` ainda vem da própria base, precisamos testar desempenhos esperados menores:

```{r}
amostra_linear_r2_035 <- pmsampsize::pmsampsize(
  type = "c",
  rsquared = 0.35,
  parameters = p_linear,
  intercept = media_delta,
  sd = dp_delta,
  shrinkage = 0.90
)

amostra_linear_r2_030 <- pmsampsize::pmsampsize(
  type = "c",
  rsquared = 0.30,
  parameters = p_linear,
  intercept = media_delta,
  sd = dp_delta,
  shrinkage = 0.90
)

amostra_linear_r2_025 <- pmsampsize::pmsampsize(
  type = "c",
  rsquared = 0.25,
  parameters = p_linear,
  intercept = media_delta,
  sd = dp_delta,
  shrinkage = 0.90
)

amostra_linear_r2_020 <- pmsampsize::pmsampsize(
  type = "c",
  rsquared = 0.20,
  parameters = p_linear,
  intercept = media_delta,
  sd = dp_delta,
  shrinkage = 0.90
)

cat("\n\n===== LINEAR: R² AJUSTADO OBSERVADO =====\n")
print(amostra_linear_principal)

cat("\n\n===== LINEAR: R² ESPERADO 0,35 =====\n")
print(amostra_linear_r2_035)

cat("\n\n===== LINEAR: R² ESPERADO 0,30 =====\n")
print(amostra_linear_r2_030)

cat("\n\n===== LINEAR: R² ESPERADO 0,25 =====\n")
print(amostra_linear_r2_025)

cat("\n\n===== LINEAR: R² ESPERADO 0,20 =====\n")
print(amostra_linear_r2_020)
```

Se a amostra mínima continuar abaixo de 618 mesmo nos cenários de R² entre 0,25 e 0,30, teremos uma justificativa relativamente sólida de suficiência para o modelo linear atual.

## 5. Calcular o Cox–Snell R² do modelo logístico

O `pmsampsize` precisa de Cox–Snell R², Nagelkerke R² ou uma AUC externa. Podemos calcular o Cox–Snell aparente diretamente das log-verossimilhanças:

```{r}
loglik_modelo <- as.numeric(logLik(model_melhora))

modelo_nulo <- update(
  model_melhora,
  . ~ 1
)

loglik_nulo <- as.numeric(logLik(modelo_nulo))

n_logistico <- nobs(model_melhora)

r2_cox_snell_aparente <- 1 - exp(
  (2 / n_logistico) *
    (loglik_nulo - loglik_modelo)
)

r2_cox_snell_aparente
```

Também calcule o máximo possível para essa prevalência e o Nagelkerke R²:

```{r}
r2_cox_snell_maximo <- 1 - exp(
  (2 / n_logistico) * loglik_nulo
)

r2_nagelkerke_aparente <-
  r2_cox_snell_aparente /
  r2_cox_snell_maximo

data.frame(
  medida = c(
    "Cox-Snell R² aparente",
    "Cox-Snell R² máximo",
    "Nagelkerke R² aparente"
  ),
  valor = c(
    r2_cox_snell_aparente,
    r2_cox_snell_maximo,
    r2_nagelkerke_aparente
  )
)
```

## 6. Modelo logístico: cenário baseado no modelo atual

Este resultado deve ser interpretado como otimista:

```{r}
amostra_logistica_aparente <- pmsampsize::pmsampsize(
  type = "b",
  csrsquared = r2_cox_snell_aparente,
  parameters = p_logistico,
  prevalence = prevalencia,
  shrinkage = 0.90
)

print(amostra_logistica_aparente)
```

## 7. Modelo logístico: cenários conservadores

Vamos assumir que o Cox–Snell R² verdadeiro possa ser apenas 80%, 70%, 60% ou 50% do valor aparente:

```{r}
r2_cs_80 <- 0.80 * r2_cox_snell_aparente
r2_cs_70 <- 0.70 * r2_cox_snell_aparente
r2_cs_60 <- 0.60 * r2_cox_snell_aparente
r2_cs_50 <- 0.50 * r2_cox_snell_aparente
```

```{r}
amostra_logistica_80 <- pmsampsize::pmsampsize(
  type = "b",
  csrsquared = r2_cs_80,
  parameters = p_logistico,
  prevalence = prevalencia,
  shrinkage = 0.90
)

amostra_logistica_70 <- pmsampsize::pmsampsize(
  type = "b",
  csrsquared = r2_cs_70,
  parameters = p_logistico,
  prevalence = prevalencia,
  shrinkage = 0.90
)

amostra_logistica_60 <- pmsampsize::pmsampsize(
  type = "b",
  csrsquared = r2_cs_60,
  parameters = p_logistico,
  prevalence = prevalencia,
  shrinkage = 0.90
)

amostra_logistica_50 <- pmsampsize::pmsampsize(
  type = "b",
  csrsquared = r2_cs_50,
  parameters = p_logistico,
  prevalence = prevalencia,
  shrinkage = 0.90
)

cat("\n\n===== LOGÍSTICO: COX-SNELL APARENTE =====\n")
print(amostra_logistica_aparente)

cat("\n\n===== LOGÍSTICO: 80% DO COX-SNELL APARENTE =====\n")
print(amostra_logistica_80)

cat("\n\n===== LOGÍSTICO: 70% DO COX-SNELL APARENTE =====\n")
print(amostra_logistica_70)

cat("\n\n===== LOGÍSTICO: 60% DO COX-SNELL APARENTE =====\n")
print(amostra_logistica_60)

cat("\n\n===== LOGÍSTICO: 50% DO COX-SNELL APARENTE =====\n")
print(amostra_logistica_50)
```

## 8. Análise complementar baseada na AUC

Como a AUC de 0,867 é aparente, não recomendo usá-la como análise principal de tamanho amostral. Mas ela pode ser usada como sensibilidade:

```{r}
amostra_logistica_auc_0867 <- pmsampsize::pmsampsize(
  type = "b",
  cstatistic = 0.867,
  parameters = p_logistico,
  prevalence = prevalencia,
  shrinkage = 0.90,
  seed = 123
)

amostra_logistica_auc_082 <- pmsampsize::pmsampsize(
  type = "b",
  cstatistic = 0.82,
  parameters = p_logistico,
  prevalence = prevalencia,
  shrinkage = 0.90,
  seed = 123
)

amostra_logistica_auc_078 <- pmsampsize::pmsampsize(
  type = "b",
  cstatistic = 0.78,
  parameters = p_logistico,
  prevalence = prevalencia,
  shrinkage = 0.90,
  seed = 123
)

cat("\n\n===== LOGÍSTICO: AUC 0,867 =====\n")
print(amostra_logistica_auc_0867)

cat("\n\n===== LOGÍSTICO: AUC 0,82 =====\n")
print(amostra_logistica_auc_082)

cat("\n\n===== LOGÍSTICO: AUC 0,78 =====\n")
print(amostra_logistica_auc_078)
```

## 9. Comparar diretamente com os 618 participantes

```{r}
resultados_amostra <- data.frame(
  modelo_cenario = c(
    "Linear — R² ajustado observado",
    "Linear — R² 0,35",
    "Linear — R² 0,30",
    "Linear — R² 0,25",
    "Linear — R² 0,20",
    "Logístico — Cox-Snell aparente",
    "Logístico — 80% do Cox-Snell",
    "Logístico — 70% do Cox-Snell",
    "Logístico — 60% do Cox-Snell",
    "Logístico — 50% do Cox-Snell"
  ),
  n_minimo = c(
    amostra_linear_principal$sample_size,
    amostra_linear_r2_035$sample_size,
    amostra_linear_r2_030$sample_size,
    amostra_linear_r2_025$sample_size,
    amostra_linear_r2_020$sample_size,
    amostra_logistica_aparente$sample_size,
    amostra_logistica_80$sample_size,
    amostra_logistica_70$sample_size,
    amostra_logistica_60$sample_size,
    amostra_logistica_50$sample_size
  )
)

resultados_amostra$participantes_disponiveis <- n_disponivel

resultados_amostra$margem_n <-
  n_disponivel - resultados_amostra$n_minimo

resultados_amostra$suficiente <-
  resultados_amostra$margem_n >= 0

print(
  resultados_amostra,
  row.names = FALSE
)
```

## 10. Gerar um único arquivo para me enviar

```{r}
capture.output(
  {
    cat("========================================\n")
    cat("AVALIAÇÃO FORMAL DO TAMANHO AMOSTRAL\n")
    cat("========================================\n\n")

    cat("ENTRADAS:\n")
    print(resumo_entradas)

    cat("\nR² DO MODELO LOGÍSTICO:\n")
    print(
      data.frame(
        Cox_Snell_aparente =
          r2_cox_snell_aparente,
        Cox_Snell_maximo =
          r2_cox_snell_maximo,
        Nagelkerke_aparente =
          r2_nagelkerke_aparente
      )
    )

    cat("\n\nRESULTADOS CONSOLIDADOS:\n")
    print(
      resultados_amostra,
      row.names = FALSE
    )

    cat("\n\nDETALHES — LINEAR PRINCIPAL:\n")
    print(amostra_linear_principal)

    cat("\n\nDETALHES — LINEAR R² 0,30:\n")
    print(amostra_linear_r2_030)

    cat("\n\nDETALHES — LINEAR R² 0,25:\n")
    print(amostra_linear_r2_025)

    cat("\n\nDETALHES — LOGÍSTICO APARENTE:\n")
    print(amostra_logistica_aparente)

    cat("\n\nDETALHES — LOGÍSTICO 70%:\n")
    print(amostra_logistica_70)

    cat("\n\nDETALHES — LOGÍSTICO 50%:\n")
    print(amostra_logistica_50)

    cat("\n\nANÁLISE BASEADA EM AUC 0,82:\n")
    print(amostra_logistica_auc_082)

    cat("\n\nINFORMAÇÕES DA SESSÃO:\n")
    print(sessionInfo())
  },
  file = "avaliacao_tamanho_amostral.txt"
)
```

Depois, cole aqui:

```{r}
print(resultados_amostra, row.names = FALSE)
```

e, se possível, anexe o arquivo:

```text
avaliacao_tamanho_amostral.txt
```

A interpretação principal será:

- se `n_minimo ≤ 618`, a base satisfaz aquele cenário;
- se isso ocorrer apenas usando o desempenho aparente, a conclusão será frágil;
- se permanecer suficiente em cenários conservadores — por exemplo R² linear de 0,25–0,30 e 60–70% do Cox–Snell aparente — teremos um argumento bem mais convincente;
- esse cálculo avalia viabilidade amostral, mas não substitui o bootstrap posterior.